【裁判字號】    92,上易,8
【裁判日期】    920507
【裁判案由】    損害賠償
【裁判全文】
臺灣高等法院高雄分院民事判決  九十二年度上易字第八號
    上  訴  人  高雄銀行股份有限公司
    法定代理人  丁○○
    訴訟代理人  甲○○
                林瑩蓉律師
    被上訴  人  綠光大樓管理委員會      設高雄市○○區○○路三二三號
    法定代理人  乙○○        .
    訴訟代理人  丙○○        .
                              .
右當事人間損害賠償事件，上訴人對於中華民國九十一年七月三十一日臺灣高雄地方
法院八十九年訴字第二七三七號第一審判決提起上訴，本院判決如左：
    主      文
上訴駁回。
第二審訴訟費用由上訴人負擔。
    事實及理由
一、被上訴人綠光大樓管理委員會法定代理人，業於九十一年六月二十二日變更為乙
    ○○，有高雄市鼓山區公所九十一年七月二十九日高市鼓區民廈字第０九一０一
    ０七三三五號函在卷可稽，乙○○聲明承受訴訟，核無不合，應予准許。
二、被上訴人起訴主張：被上訴人於八十八年一月二十日至上訴人之營業部開設活期
    存款帳戶及定期存款帳戶（綜合存款），共存入新台幣一百萬元，並在上訴人營
    業部留存有「綠光大樓管理委員會」及「匡乃彰」之名義等二枚印鑑章，約定被
    上訴人如欲提款時，需提款單上之印文與留存之印鑑章相符，上訴人始可付款。
    詎訴外人陳文彬於八十九年七月十四日、七月十八日，於提款單上偽造上開印文
    持向上訴人領款，分別自上開帳戶盜領二十五萬元及三萬八千六百元，陳文彬另
    於八十九年七月二十日以同一方法辦理定期存款之解約手續，並盜領其中之七十
    萬元。上訴人事後拒絕被上訴人提領同額存款，為此，爰依契約上債務不履行之
    法律關係或侵權行為之法律關係，請求上訴人賠償其損害即返還上開存款金額及
    自起訴狀繕本送達上訴人之翌日起（即八十九年十月二十一日）至清償日止，按
    年息百分之五計算之利息。經原審為其勝訴之判決後，嗣上訴人提起上訴，而於
    本院聲明：(一)上訴駁回。(二)第二審訴訟費用由上訴人負擔。
三、上訴人則以：訴外人陳文彬分別於八十九年七月十四日、十八日、二十日持其保
    管之綠光管理委員會真正存摺，並蓋用管理委員會真正大章，另盜蓋盜刻之主任
    委員「匡乃彰」印章，盜領被上訴人寄託於上訴人銀行之存款，該偽刻印文與留
    存上訴人銀行之印鑑卡印文極為雷同，一般人以肉眼均無法辨識，經原審送鑑定
    ，亦僅鑑定出十四日、十八日取款條之印文與印鑑卡印文不相符、二十日取款條
    之印文則無法鑑定出是否相符，且原審法官曾當庭比對取款條、印鑑卡，以目光
    核對並無不符；又被上訴人於上訴人銀行開設之前開帳戶，向來均由陳文彬前來
    辦理存款手續，故上訴人實已盡善良管理人之注意義務，依據最高法院七十三年
    第十一次民事庭會議決議，上訴人對被上訴人已發生契約上清償之效力，亦不負
    任何損害賠償責任，被上訴人之請求為無理由，應予駁回等語資為抗辯。並於原
    審為其全部敗訴之判決後，提起上訴，而於本院聲明：(一)原判決廢棄。(二)右廢棄
    部分，被上訴人在第一審之訴駁回。(三)第一、二審訴訟費用由被上訴人負擔。
四、被上訴人於上訴人銀行開設定期及活期存款帳戶（實則為綜合存款），並與上訴
    人約定以留存於上訴人營業部之「綠光大樓管理委員會」及「匡乃彰」名義印文
    作為印鑑章，被上訴人如欲提款時，需提款單上之印文與留存之印鑑章相符，上
    訴人始可付款一節，有兩造所提出之高雄銀行綜合存款約定書、定期存款印鑑卡
    、活期存款印鑑卡等為證，並為兩造所不爭執，堪認兩造間成立消費寄託契約；
    又訴外人陳文彬利用其曾從事電腦打字行業之知識，自被上訴人財務報表上剪下
    「匡乃彰」字樣之印文，輸入電腦掃瞄後，盜刻被上訴人留存於上訴人處之「匡
    乃彰」名義印鑑章，並於八十九年七月十四日、十八日，持其所盜刻之「匡乃彰
    」名義印章，再向保管「綠光大樓管理委員會」名義印章之訴外人徐志宏騙取該
    「綠光大樓管理委員會」大章後，在取款憑條上蓋用偽刻之「匡乃彰」印章及真
    正之「綠光大樓管理委員會」大章，持向高雄銀行盜領被上訴人帳戶內之二十五
    萬元及三萬八千六百元，又於同年月二十日，以相同手法辦理定期存款解約手續
    ，盜領被上訴人帳戶內之七十萬元等情，業據證人陳文彬於本院證述甚詳（見本
    院卷第八十頁），並有台灣高雄地方法院檢察署檢察官起訴書在卷可按。且原審
    將八十九年七月十四日及七月十八、八十九年七月二十日存款取款條與定期存款
    印鑑卡及活期存款印鑑卡上之「匡乃彰」之印文，送內政部警政署刑事警察局以
    特徵比對法、重疊比對法加以鑑驗，結果認為「八十九年七月十四日、八十九年
    七月十八日存摺類存款取款條上之『匡乃彰』印文部分與印鑑卡上之印文不相符
    ；又八十九年七月二十日存摺類存款取款條上『匡乃彰』印文部分欠清晰，難以
    認定」，此有九十一年七月一日刑鑑字第一六二三四九號內政部警政署刑事警察
    局鑑驗通知書一份在原審卷可查，參照證人陳文彬上開證詞，足認被上訴人存放
    於上訴人處存款九十八萬八千六百元均遭證人陳文彬盜領一空。是兩造爭執者為
    ，上訴人對訴外人陳文彬所為之給付對被上訴人是否發生清償之效力？上訴人得
    否以已盡善良管理人之注意義務主張免責？
五、經查：
  (一)按「金融機關與客戶間之乙種活期存款契約，具有消費寄託之性質，客戶得隨時
    請求返還寄託物。上訴人係金融機關，就客戶具領存款，究以何種方法判別印章
    之真偽，為其內部處理業務之問題，縱令金融機關之職員，以肉眼判別印章之真
    偽，並無過失，然存款為第三人偽刻印章所冒領，上訴人僅得對該冒領人為損害
    賠償之請求，要不得以第三人冒領之事由，主張對於被上訴人已生清償之效力」
    ，最高法院著有五十七年台上字第二九六五號判例可資參照。本件兩造間成立消
    費寄託契約已如前述，上訴人雖一再主張證人陳文彬所持之存摺及「綠光大樓管
    理委員會」大章均為真正，僅「匡乃彰」小章為陳文彬所盜刻，且該偽刻之印文
    與印鑑卡印文極為相似，一般人無法以肉眼辨識，故上訴人已盡善良管理人之注
    意義務云云，惟依上開判例意旨，縱使上訴人銀行行員對於辨別印章真偽已無過
    失，然存款既為第三人以偽刻之印章冒領，對於原存款戶仍不生清償之效力，上
    訴人對於原存款戶即被上訴人仍須負返還寄託物之義務。
  (二)上訴人另舉最高法院七十三年度第十一次民事庭會議決議，主張於此種第三人持
    真正存摺而蓋用偽造之印章於取款條上提取存款，如金融機關已盡善良管理人之
    注意義務，以肉眼辨識，不能發現蓋於取款條上之印章係屬偽造而照數付款時，
    對存款戶即發生清償之效力云云，然詳觀上開民事庭決議，其決議內容為「乙種
    活期存款戶與金融機關之間為消費寄託關係。第三人持真正存摺並在取款條上盜
    蓋存款戶真正印章向金融機關提取存款，金融機關不知其係冒領而如數給付時，
    為善意的向債權之準占有人清償，依民法第三百十條第二款規定，對存款戶有清
    償之效力。至第三人持真正存摺而蓋用偽造之印章於取款條上提取存款，則不能
    認係債權之準占有人。縱令金融機關以定式契約與存款戶訂有特約，約明存款戶
    事前承認，如金融機關已盡善良管理人之注意義務，以肉眼辨認，不能發見蓋於
    取款條上之印章係屬偽造而照數付款時，對存款戶即發生清償之效力，亦因此項
    定式契約之特約，有違公共秩序，應解為無效，不能認為合於同條第一款規定，
    謂金融機關向第三人清償係經債權人即存款戶之承認而生清償之效力。」，本件
    盜領人陳文彬於取款條上蓋用者為真正之「綠光大樓管理委員會」大章，及偽刻
    之「匡乃彰」小章，仍非債權之準占有人，依據上開決議解釋，上訴人之對第三
    人陳文彬之付款，對被上訴人並無清償之效力，上訴人前開辯解，顯有誤會，不
    足採取。
六、本件消費寄託關係成立於八十八年一月二十日，應適用八十九年五月五日修正民
    法施行前之民法債編規定，依修正前之民法第六百零三條第一項規定，銀行負有
    返還同一數額之金錢與存款戶之義務。系爭定期存款雖遭訴外人陳文彬憑被上訴
    人真正之存摺、「綠光大樓管理委員會」大章及盜刻之「匡乃彰」小章所冒領，
    惟依其情形，陳文彬並非債權之準占有人，上訴人僅得對陳文彬為損害賠償之請
    求，要不得以第三人陳文彬冒領之事由，主張對於被上訴人已生清償之效力，則
    上訴人向陳文彬所為給付行為，對於存款人即被上訴人即不生清償之效力，被上
    訴人自得行使寄託物返還請求權，上訴人不予履行，被上訴人依債務不履行法律
    關係，請求上訴人賠償其損害即返還所寄託金錢九十八萬八千六百元，及自訴狀
    送達之翌日即八十九年十月二十一日起至清償日止，按年息百分之五計算之利息
    ，為有理由，應予准許。是原審判命上訴人如數給付，並無違誤。上訴意旨，仍
    執上詞指摘原判決不當，求予廢棄改判，為無理由，應駁回其上訴。另被上訴人
    依侵權行為法律關係請求上訴人賠償其損害部分，即無論述之必要，併此明。
七、據上論結，本件上訴為無理由，依民事訴訟法第四百四十九條第一項、第七十八
    條，判決如主文。
中      華      民      國      九十二    年      五      月      七    日
                                      臺灣高等法院高雄分院民事第五庭
~B1審判長法官  蔡明宛
~B2法      官  林健彥
~B3法      官  黃科瑜
右為正本係照原本作成。
不得上訴。
中      華      民      國    九十二    年      五      月      九      日
~B法院書記官  蘇恒仁
                                                                        Ｆ


司法院資訊處製作；財團法人民間司法改革基金會備份。
